ACORDAO-COMPLETO-2423532

ACÓRDÃO 9728/2020 ATA 32/2020 - SEGUNDA CÂMARA

VISTOS, relatados e discutidos estes autos em que se analisa ato de reversão de pensão especial de ex-combatente concedida pela Diretoria de Inativos e Pensionistas da 4ª Região Militar do Comando do Exército em favor de Juliana Alves Ferreira.
ACORDAM os Ministros do Tribunal de Contas da União, reunidos em Sessão da 2ª Câmara, ante as razões expostas pelo Relator, e com fulcro nos incisos III e IX do art. 71 da Constituição Federal e nos arts. 1º, inciso V, e 39, inciso II, da Lei 8.443/1992, c/c o art. 259, inciso II, do Regimento Interno/TCU em:
9.1 considerar legal a pensão instituída em nome da Sra. Juliana Alves Ferreira, e determinar o registro do ato da peça 1;
9.2. determinar ao Instituto Nacional do Seguro Social que, no prazo de 15 (quinze) dias, a contar da ciência desta Deliberação, adote medidas para rever o pagamento do Benefício de Prestação Continuada, previsto na Lei 8.742/1993, à Sra. Juliana Alves Ferreira (CPF XXX.659.046-XX) , encaminhando a este Tribunal, no prazo de 30 (trinta) dias, informações acerca das providências tomadas pela autarquia.

Ato de reversão de pensão especial de ex-combatente concedida pela Diretoria de Inativos e Pensionistas da 4ª Região Militar do Comando do Exército.

Segunda Câmara

3. Interessada: Juliana Alves Ferreira (XXX.659.046-XX).

13.1. Ministros presentes: Ana Arraes (Presidente), Augusto Nardes, Aroldo Cedraz e Raimundo Carreiro.
13.2. Ministros-Substitutos presentes: Marcos Bemquerer Costa (Relator) e André Luís de Carvalho.

MARCOS BEMQUERER

Trata-se do ato de reversão de pensão especial de ex-combatente concedida pela Diretoria de Inativos e Pensionistas da 4ª Região Militar do Comando do Exército em favor de Juliana Alves Ferreira (peça 1) .
2.	A Secretaria de Fiscalização de Pessoal - Sefip consignou que o órgão de Controle Interno emitiu parecer pela legalidade do ato em apreço. Anotou, ainda, que as informações cadastradas no Sistema de Apreciação e Registro dos Atos de Admissão e Concessões - Sisac foram validadas pela crítica automatizada (peça 3) . 
3.	No mérito, a Sefip manifestou-se pela ilegalidade da pensão em tela, aos seguintes fundamentos:
"EXAME TÉCNICO
Procedimentos Aplicados
 (...)	
Exame das Constatações
7.	Em consulta realizada [com] a finalidade [de] detectar se há acumulações ilegais de benefícios previdenciários do presente ato, verificou-se que [a] Sra. JULIANA ALVES FERREIRA (...) recebe amparo social ao idoso pelo INSS, desde 03/04/14, também conhecido como Benefício de Prestação Continuada. Esse é o benefício a que tem direito o idoso (seja ele homem ou mulher) que comprovar que possui 65 anos de idade ou mais, que não recebe nenhum benefício previdenciário, ou de outro regime de previdência, e [cuja] renda mensal familiar per capita seja inferior a ¼ do salário mínimo vigente, previsto na Lei 8.742/1993, que dispõe sobre a organização da Assistência Social e dá outras providências, in verbis:
"Do Benefício de Prestação Continuada
         Art. 20.  O benefício de prestação continuada é a garantia de um salário-mínimo mensal à pessoa com deficiência e ao idoso com 65 (sessenta e cinco) anos ou mais que comprovem não possuir meios de prover a própria manutenção nem de tê-la provida por sua família. 
		(...)		
 	4o O benefício de que trata este artigo não pode ser acumulado pelo beneficiário com qualquer outro no âmbito da seguridade social ou de outro regime, salvo os da assistência médica e da pensão especial de natureza indenizatória." 
8.	Assim, a pensão supracitada não deve prosperar, devendo a interessada supracitada optar por um dos benefícios dentre os 02 (dois) acumulados. 
PROPOSTA DE ENCAMINHAMENTO 
9.	Ante o exposto, com fundamento no art. 71, inciso III, da Constituição Federal, no art. 1º, inciso V, e art. 39, incisos I e II, da Lei 8.443/1992, no art. 260 do Regimento Interno do Tribunal de Contas da União, propõe-se considerar ILEGAL o ato em estudo, negando-lhe o registro e determinando ao Comando do Exército o que se segue: 
		a) no prazo de 15 (quinze) dias, a contar da ciência desta Deliberação, abstenha-se de realizar pagamentos decorrentes do ato impugnado, sujeitando-se a autoridade administrativa omissa à responsabilidade solidária, nos termos do art. 262, caput, do Regimento Interno/TCU; 
b) dê ciência, no prazo de 15 (quinze) dias, a contar do recebimento da notificação deste Acórdão, à Sra. JULIANA ALVES FERREIRA (...) , encaminhando a este Tribunal, no prazo de 30 (trinta dias) , comprovante da referida ciência; 
c) alerte a Sra. JULIANA ALVES FERREIRA (...) , que o efeito suspensivo proveniente da interposição de possíveis recursos perante o TCU não a exime da devolução dos valores percebidos indevidamente após a respectiva notificação, caso os recursos não sejam providos;
c) esclarecer à unidade de origem, com supedâneo no art. 262, § 2º, do Regimento Interno, que a concessão considerada ilegal poderá prosperar mediante a emissão e o encaminhamento a este Tribunal de novo ato concessório, escoimado das irregularidades apontadas nestes autos; 
d) apresente a Sra. JULIANA ALVES FERREIRA (...) , o direito à opção por 01 (um) dos benefícios dos 02 (dois) que estão sendo pagos atualmente."
4.	O Ministério Público junto ao TCU, representado pelo Procurador Marinus Eduardo De Vries Marsico (peça 5) pôs-se de acordo com a conclusão da Unidade Técnica. 
		É o Relatório.

não há.

PESSOAL. PENSÃO ESPECIAL DE EX-COMBATENTE. PERCEPÇÃO CUMULATIVA DO BENEFÍCIO DE PRESTAÇÃO CONTINUADA, QUE NÃO PODE SER ACUMULADO COM OUTRO ORIUNDO DO REGIME GERAL DE PREVIDÊNCIA SOCIAL OU DE QUALQUER OUTRO REGIME (ART. 20, § 4º, DA LEI 8.742/1993). DETERMINAÇÃO AO INSTITUTO NACIONAL DO SEGURO SOCIAL PARA QUE REVEJA O PAGAMENTO DAQUELE BENEFÍCIO. LEGALIDADE DO ATO.

PENSÃO ESPECIAL DE EX-COMBATENTE (PEEC)

Secretaria de Fiscalização de Pessoal - Sefip.

Em exame o ato de reversão de pensão especial de ex-combatente concedida pela Diretoria de Inativos e Pensionistas da 4ª Região Militar do Comando do Exército em favor de Juliana Alves Ferreira (peça 1) .
2.	Os pareceres exarados nos autos pela Secretaria de Fiscalização de Pessoal - Sefip (peças 3 e 4) e pelo Ministério Público junto ao TCU (peça 5) , representado pelo Procurador Marinus Eduardo De Vries Marsico, são convergentes no sentido da ilegalidade do ato em exame, pelo fato de que a Sra. Juliana Alves Ferreira percebe, além da pensão especial de ex-combatente, outro benefício previdenciário pago pelo Instituto Nacional do Seguro Social (INSS) , consistente no Benefício de Prestação Continuada previsto no art. 20 da Lei 8.742/1993.
3.	Conforme o ato da peça 1, o óbito do ex-combatente, Sr. Otavio Alves Ferreira, ocorreu em 17/08/1987. A pensão foi deferida à filha maior inválida com fundamento do art. 53, inciso III, do ADCT, que assim dispõe:
"Art. 53. Ao ex-combatente que tenha efetivamente participado de operações bélicas durante a Segunda Guerra Mundial, nos termos da Lei nº 5.315, de 12 de setembro de 1967, serão assegurados os seguintes direitos:
        I -  aproveitamento no serviço público, sem a exigência de concurso, com estabilidade;
        II -  pensão especial correspondente à deixada por segundo-tenente das Forças Armadas, que poderá ser requerida a qualquer tempo, sendo inacumulável com quaisquer rendimentos recebidos dos cofres públicos, exceto os benefícios previdenciários, ressalvado o direito de opção;
        III - em caso de morte, pensão à viúva ou companheira ou dependente, de forma proporcional, de valor igual à do inciso anterior;
        IV -  assistência médica, hospitalar e educacional gratuita, extensiva aos dependentes;
        V -  aposentadoria com proventos integrais aos vinte e cinco anos de serviço efetivo, em qualquer regime jurídico;
        VI -  prioridade na aquisição da casa própria, para os que não a possuam ou para suas viúvas ou companheiras.
    Parágrafo único. A concessão da pensão especial do inciso II substitui, para todos os efeitos legais, qualquer outra pensão já concedida ao ex-combatente."
4. 	Como se vê, o art. 53, inciso II, do ACDT veda a acumulação da pensão de ex-combatente com qualquer importância percebida dos cofres públicos, exceto os previdenciários, ressalvado o direito de opção. 
5.	Ocorre que o rendimento previdenciário que a Sra. Juliana Alves Ferreira recebe, o benefício de prestação continuada instituído pelo art. 20 da Lei 8.742/1993, é inacumulável com qualquer outro no âmbito da seguridade social ou de outro regime, em função de sua norma específica de regência, conforme se lê abaixo: 
"Do Benefício de Prestação Continuada
         Art. 20.  O benefício de prestação continuada é a garantia de um salário-mínimo mensal à pessoa com deficiência e ao idoso com 65 (sessenta e cinco) anos ou mais que comprovem não possuir meios de prover a própria manutenção nem de tê-la provida por sua família. 
		(...)		
 	4o  O benefício de que trata este artigo não pode ser acumulado pelo beneficiário com qualquer outro no âmbito da seguridade social ou de outro regime, salvo os da assistência médica e da pensão especial de natureza indenizatória." 
6.	Em razão da ocorrência acima, a Sefip e o MP/TCU propõem considerar ilegal a pensão especial de ex-combatente deferida à interessada.
7. 	Em que pese a vedação expressa do recebimento do Benefício de Prestação Continuada com qualquer outro no âmbito da seguridade social, ou ainda, de outro regime, não é possível acompanhar os pareceres anteriores pela ilegalidade da aludida concessão pensional, uma vez que o Benefício de Prestação Continuada não está sujeito a registro por esta Corte de Contas e que cabe ao Instituto Nacional do Seguro Social - INSS o seu pagamento e respectivo controle. 
8. 	A solução que melhor se amolda ao caso é considerar legal a concessão ora em exame e determinar ao INSS que, em prazo certo, adote as medidas de sua alçada para rever o pagamento do BPC à Sra. Juliana Alves Ferreira.
9. 	Este encaminhamento é similar ao que sugeri nos autos do TC-Processo 027.623/2019-0 no âmbito do qual foi prolatado o novel Acórdão 8978/2020-TCU-Segunda Câmara.  Naqueles autos, foi verificada a acumulação, por parte da interessada, de Pensão Especial de ex-Combatente com o benefício denominado "amparo previdenciário", que, por força de legislação específica (Lei 6.179/1974) , não pode ser acumulado com proventos oriundos do Regime Geral de Previdência Social ou, ainda, de qualquer outro regime. Como a lei que rege as PEEC possibilita a sua acumulação com outro benefício previdenciário, o Tribunal considerou legal o ato e efetuou determinação ao INSS para que revisse o pagamento do multicitado "amparo previdenciário".
10. 	De forma semelhante, nos autos do TC-Processo 014.257/2009-0, que cuidava de Pensão Civil (relator ministro-substituto André de Carvalho) , foi prolatado o Acórdão 1470/2016-TCU-Segunda Câmara, mediante o qual a concessão em favor do interessado foi considerada legal, mas foi fixado prazo para que o INSS adotasse providências tendo em vista que ele percebia o Benefício de Prestação Continuada, o qual, como já visto, não pode ser acumulado com nenhum outro benefício.
11.	Nos autos do TC Processo 013.510/2020-7, que tratava de Pensão Militar, sob a minha relatoria, foi proferido o Acórdão 9459/2020-TCU-Segunda Câmara, com idêntica solução.
	Ante o exposto, com as vênias de estilo por discordar da unidade especializada e do Parquet de contas, manifesto-me por que seja adotada a deliberação que ora submeto a este Colegiado.
TCU, Sala das Sessões, em 15 de setembro de 2020.

MARCOS BEMQUERER COSTA
Relator